臺灣嘉義地方法院刑事判決　　　　　　　　　　　　　九十二年度易字第三二七號
　　公　訴　人　臺灣嘉義地方法院檢察署檢察官
　　被　　　告　丁○○
　　選任辯護人　張靜怡
　　　　　　　　羅豐胤
　　　　　　　　陳志隆
右列被告因違反著作權法案件，經檢察官提起公訴（九十一年度偵續字第四九號），
本院判決如左：
    主  文
丁○○擅自以重製之方法侵害他人之著作財產權，處有期徒刑拾月，緩刑貳年。
    事  實
一、丁○○為國立中正大學法律研究系所專任副教授，明知大學歷史系學生丙○○於
    民國八十七年十月間起，至法律學研究所旁聽其所任課之「國際私法專題研究」
    課程時，已依指定就臺灣臺北地方法院四十五年訴字第二四八號民事判決（亞航
    安諾德遺產案），閱讀並製作大綱後，於課堂上口頭報告該案，並於八十八年一
    月底學期末前，完成案例事實摘要為：亞洲航空公司美籍工程師安諾德在臺灣自
    殺身亡，其在臺之妻（安黃瓊芳）及子（安哈利與連娜安諾德）向被告（亞洲航
    空公司）請求交還由被告代為保管之安諾德遺產之書面報告一份（如附件一），
    連同存檔之磁片，於該學期末前委託同班同學甲○○研究生代為繳交給同學李春
    政研究生兼助理，李春政再連同甲○○之書面報告等一併繳交予丁○○。詎丁○
    ○於八十八年一月二十九日檢具書面向行政院國家科學委員會（簡稱國科會）申
    請執行「論國際私法定性問題概念於我國最高法院判決運用之研析」專題研究計
    畫後（計畫編號ＮＳＣ８９─２４１４─Ｈ─１９４─００６），於八十八年一
    月二十九日以後某不詳日時（於八十九年七月以前），利用上述丙○○已繳交之
    書面報告及磁片，在不詳地點擅自重製該文，加以前揭計畫中文摘要、計畫之背
    景敘述（如附件三）為首尾及前揭地院判決全文，僅稍作潤修撰成「論定性概念
    於我國最高法院判決之運用研析」一文（如附件二），並於八十九年七月刊登於
    國立中正大學法律學系出版之法學集刊第三期公開發表，以此侵害丙○○之著作
    財產權。
二、案經著作權人丙○○訴請臺灣嘉義地方法院檢察署檢察官偵查起訴。
    理  由
一、訊據被告丁○○固不否認告訴人丙○○有於八十七年第一學期旁聽其任課之「國
    際私法專題研究」課程，負責報告前揭案例事實，以及其向國科會申請執行「論
    國際私法定性問題概念於我國最高法院判決運用之研析」專題研究計畫後，以附
    件二所示文章為研究成果，該文於八十九年七月刊登於國立中正大學法律學系出
    版之法學集刊第三期公開發表之事實，惟矢口否認有違反著作權法犯行，辯稱：
    告訴人僅係旁聽生，未繳交期末報告，且附件一文章重製被告授課內容，不具原
    創性而無著作權云云。經查：
  (一)告訴人旁聽被告任課之「國際私法專題研究」課程，並於課堂上負責報告臺灣臺
    北地方法院四十五年訴字第二四八號民事判決相關國際私法問題，至期末即八十
    八年一月底完成附件一報告之撰寫過程，除被告自承告訴人有以旁聽生身分報告
    該案例，告訴人陳明：在八十七年十月旁聽時，被告有影印該判決給每位同學，
    本篇被告指定伊報告，上課過程中未曾有其他人報告，期末報告才挑這篇等語外
    （見九十年度偵字第六九六七號偵查卷第十頁反面），並經證人甲○○提出陳述
    書說明上課狀況略為：被檢舉人（即被告）上課方式係由被檢舉人提供其所蒐集
  之最高法院涉及國際私法及國際貿易法之判決共約上百則，由修課學生於課程開
    始前，即隨機或依其意願選擇前開最高法院之判決，以案例研究之方式，由修課
    學生於課前詳細閱讀並整理爭點後做成一報告大綱（此一大綱依授課教授之要求
    ，僅具標題即可，無須補充內容），並於上課前依修課人數提出影本，由負責研
    讀該判決之同學先作約二十分鐘之口頭報告，且負責報告之同學必須將此一判決
    之法律問題，就有疑義之部分提出解決方法，再由修課學生進行討論，然後再由
    授課教授簡略評釋，每週約二小時之課程，依授課之課程進度，每次約進行三至
    四個判決討論‧‧‧被檢舉人亦對檢舉人（即告訴人）表示旁聽生既參與該課程
    之討論，其待遇與正式選修之研究生相同，於課前必須研讀案例，且提出報告大
    綱，於課中必須參與討論，且於期末雖無正式成績，亦必須繳交期末報告，而期
    末報告必須以電腦繕打，報告連同磁片必須一併繳交等。惟期末報告之內容係負
    責報告之同學必須就其所負責之案例獨力做成一完整之書面報告，其內容之介紹
    及法律問題之發掘，均取決於個人平日法學素養及問題意識之培養，於格式上並
    無一定之要求‧‧‧於課程中實際就特定案例所能討論之時間均極為有限，且每
    一同學每週均有其負責之部分‧‧‧僅能依據負責報告之同學所提出之報告大綱
    及整理出來之法律問題在課堂上簡短發表意見，再由授課教師就負責報告之同學
    所報告之內容提出其意見供報告同學參考，因此，期末所提出之報告內容，係由
    負責該案例之同學，於課前所準備之大綱，經過課中之討論後，自行在課餘另外
    再蒐集資料研究，始於期末提出」等語，且其於偵審中確認該文為其提出等語在
    卷可稽（見前揭偵查卷第一０三至一０四頁、九十一年度偵續字第四九號偵查卷
    第五四頁反面、本院九十三年九月十六日審判筆錄），並經其於本院九十年自字
    三二號誣告案件（下簡稱誣告案）審理時證稱：「‧‧‧自訴人（即本案被告）
    要求說旁聽生要和正式的選修學生課程的要求要相同，就是說這門課要做口頭報
    告，也要交期末報告。我當時是選修這門課，這門課是我們的必修。除了我之外
    ，還有何國雄、李春政一起上這門課。在課程進行中，自訴人會拿一些自己蒐集
    的最高法院判決，要求我們回去整理之後，做成大綱，在課堂上進行報告。每個
    星期會輪流報告，每個人報告的專題也不止一個。當時（大約在八十七學年度上
    學期的時候）被告彭（即本案告訴人）有報告安諾德遺產和最高法院四十幾年的
    判決。在期末的時候，被告彭也以這個主題，來製作完整的期末報告。當時，他
    做完這個報告之後，有拿這個報告給我看，看看有沒有錯誤」等語（見誣告案第
    二卷第一０五至一０六頁）；證人何國雄提出書面陳稱：「(1)上課係以案例討論
    之方式進行：全部案例係由游老師提供，由同學自由選擇為之。(2)報告方式：ａ
    每一案例負責之同學於報告時提供報告大綱予老師及其他上課同學，大綱內容包
    括事實簡述及爭議問題。ｂ負責報告之同學於報告時即依其大綱向老師及其他上
    課同學說明該案例並就爭議問題提出個人意見，同時回答老師及同學之提問。ｃ
    藉由討論之過程，師生間將相關爭議問題予以釐清，無確定結論者，由報告同學
    課後繼續就相關問題探詢答案‧‧‧(3)學期報告：ａ與課同學（含旁聽生）均應
    繳交所負責案例之書面報告及該報告之磁片。ｂ學期報告應以論文形式為之，即
    案例事實、與案例相關之問題、內容、分析，以及相關引註。ｃ涉外案件法律適
    用之分析有其既定方式，如確定涉外性、管轄權之問題、定性分析、確定聯（連
    ）繫因素、選擇準據法等步驟，書面報告依上開原則為之，細節則因人、因案而
    異。(4)彭昕鈜同學確為八十七年度第一學期國際私法之旁聽學生，系爭案例確係
    由彭同學負責於課堂中報告」等語，此有何國雄提出之上課情形書面陳述並經其
    確認在卷可稽（見偵查卷第一０四頁反面、偵續卷第六十頁反面），且經其於偵
    查中證述：有伊、告訴人、李春政、甲○○四人上該課程，每人所作的判決研究
    均不同，告訴人有針對系爭案例作書面大綱並作口頭報告，老師有要求包括旁聽
    生在內期末要交書面報告及磁片等語（見八十九年度發查字第五六七號偵查卷三
    月六日之訊問筆錄）；同班上課之證人李春政證稱：「（告訴人口頭報告該案？
    ）是的，上課他也有交付大綱給我們。（八十八年一月底期末研究生及告訴人是
    否需繳書面報告及磁片給被告？）是的，但事後被告未曾返還磁片等物給我們」
    等語（見偵續卷第六一頁），各證人所陳參與上課討論之人數、上課情形與期末
    需繳交報告及磁片等情節，與告訴人所陳大致相符。而觀之附件一所示寫作方式
    ，係以案件事實為主軸，再依涉外案件法律適用之既定步驟鋪陳，並就註記相關
    理論出處，加入其個人意見所完成，亦與前揭證人所述報告形式相符。再參以告
    訴人提出撰寫報告之硬碟，經送法務部調查局鑑定結果，該硬碟中『Ｃ：＼Ｍｙ
    Ｄｏｃｕｍｅｎｔ＼國際私法＼ｐｃｈ７７‧ｄｏｃ』檔案之原始建立日期時間
    為１９９８＼１２＼１７、１２：１９：１５ＰＭ，最後修改日期為１９９９＼
    ２＼１、０６：３２：５２ＰＭ。有該局九十一年八月三十日調資肆字第０九一
    一四００四九五０號函覆在卷可稽（見偵查卷第一五七頁），該檔案建立及修正
    期間與告訴人旁聽該課程及交報告期間吻合，且該硬碟的內容與檔案時間，整個
    檔案系統時間是合理分佈等情，亦經鑑定人己○○於本院九十三年九月七日審理
    時證述明確，並未查覺造假情形，益徵告訴人確有依循被告要求撰寫繳交報告及
    磁片之事實。綜上，足認告訴人係為繳交期末報告之目的，將口頭報告、上課討
    論所得，配合書籍綜合整理後加以個人意見而成附件一所示報告，告訴人就報告
    對該案例事實之理論簡介、問題分析鋪陳所使用之文字之整體結構表達，自應享
    有著作權，而受著作權法之保護。
  (二)告訴人完成之附件一報告甲○○看過，並於八十八年一月下旬期末時透過助教李
    春政轉交予丁○○之事實，除經告訴人於本院審理時證述：於八十八年一月底學
    期末將書面報告及磁碟片交給甲○○，再由甲○○交予被告當時之助理李春政轉
    交等語在卷可稽（見本院九十三年七月二十九日審判筆錄），核與證人甲○○於
    本院誣告案審理時證稱：「這篇報告連同磁片是一起交給我的，我連同我自己的
    報告和磁片都交給當時自訴人的助理李春政。至於李春政是否有把我們的報告和
    磁片交給自訴人，我不清楚。但是我那學期那門課程是有成績的」「（附件一報
    告）這篇是他寫的沒錯，因為我當時有跟他說幹嘛要分第一部分、第二部分、第
    三部分來討論，因為這篇文章要討論定性的問題，他居然把本案的訟爭事實分成
    定性結果的不同，分為定性的結果為物權或是繼承權，加以討論的話，最高法院
    的判決結果就會因而不同」等語（見前揭誣告案第二卷第一０六頁）大致相符，
    並經證人李春政於誣告案中明確證述：被告有要求旁聽生交報告，且別人交的報
    告一定轉交被告等語在卷（見誣告案第二卷第一三０至一三一頁），再參以附件
    二文章畫線部分，與附件一用字遣詞大抵相同，詳如後述，足認告訴人確有於八
    十八年一月底期末前，透過甲○○、李春政轉交附件一報告及磁片予被告之事實
    無疑。
  (三)由被告附件二「論定性概念於我國最高法院判決之運用」一文寫作過程以觀：
  (1)被告於對中正大學書面說明中陳稱：內容係於八十七年教授國際私法及國際經濟
    法專題時授課內容之一部分，當時發現臺灣臺北地方法院四十五年訴字二四八號
    判決值得探討，即向該院調閱以毛筆寫成之判決文，經校對整理後始著手研究撰
    文並於課堂中講述、討論，於八十七年十一月間請學生陳駿賦打字，並於八十九
    年七月作修訂後發表等情，有國立中正大學九十年五月十八日（九０）中正人字
    第０九００三八二七號書函所附被告說明在卷可稽（見偵查卷第九一頁至九二頁
    ）。又被告以附件二文章申請國科會研究計畫期間，係自八十八年一月二十九日
    提出申請書，至八十九年十月經列為計畫成果報告等情，有國科會九十二年七月
    十日臺會綜二字第０九二００三一八三五號函覆稱：「本會八十七年十二月九日
    （八七）臺會綜二字第０四九九一九號函規定，八十九年度專題研究計畫申請案
    自八十七年十二月九日起接受申請，截止收件日為八十八年一月三十一日，各申
    請機構之計畫申請人，無論以何種方式製作申請書，均須在截止日前由申請機構
    彙整造具申請名冊連同申請資料袋函送本會提出申請，因此，於申請人填具計畫
    申請書時，計畫名稱已確定‧‧‧國立中正大學於八十九年十月三十一日以（八
    九）中正研發字第０八九０八０五九號函送旨揭計畫書面成果報告，該成果報告
    封面載明日期為八十九年十月三十日」等語在卷可參（見偵續卷第二九四至二九
    五頁），再將附件二文章與國科會提供之被告申請計畫及成果報告資料互核，附
    件二文章中「壹、定義」、「伍、結論」部分內容，分別出自被告提出於國科會
    申請書面如附件三所示「計畫中文摘要」、「本研究計畫之背景」內容增補而成
    ，此有附件二文章及附件三資料可資參核。附件二「貳、我國最高法院關於涉外
    民事法律適用法之判例」部分，實為臺灣臺北地方法院四十五年訴字第二四八號
    判決全文，並非最高法院判例，此亦有前揭判決影本一份可佐，以上均非本案爭
    執所在。本案起訴意旨所指重製附件一報告，亦即附件二經畫線標示之部分，係
    標題「參、涉外民事案件處理之程序；貳、定性為繼承回覆請求權時所產生之其
    他問題；參、臺北地方法院判決及評釋；肆、最高法院之判決及評釋（本院遍查
    附件二全文，並未註記此項目次下所闡述最高法院判決之案號為何）」目次下之
    內文；亦即附件二所示頁次八四頁下半至九六頁上半部分之內容。
  (2)被告前揭所述八十七年間向臺灣臺北地方法院函調四十五年訴字第二四八號判決
    全文乙節，有臺灣臺北地方法院函附以毛筆製作之判決影本一份在卷可稽（見偵
    續卷第四二至五十頁），告訴人及證人就案例事實由被告提供之事實均陳明在卷
    。又被告所稱於八十七年上半年有於課堂講授乙節，亦有證人許淑清、阮國禎於
    偵查中係證稱：八十七年上半年上過被告的課，有上過安諾德遺產案的課等語（
    見發查卷三月六日訊問筆錄）。而被告於八十七年間請學生陳駿賦繕打該案例相
    關手寫稿乙節，亦經證人陳駿賦於本院誣告案審理時證稱：「老師在八十七年十
    一月初的時候，和我聯絡，在他的研究室交給我兩篇文章，一篇是國際民事訴訟
    程序與我國涉外民事法律適用法第一條之適用，另外一篇就是論定性概念與我國
    最高法院判決之運用研析。當初他拿給我的這兩份文章都是手寫稿，他請我把文
    章打成電腦檔以備存檔教學、投稿使用。老師有交代希望在十一月能夠完成，我
    記憶中是在十一月份中、下旬的時候，我也是在游老師研究室把磁片和原稿拿給
    游老師」等語（見誣告案第二卷第九十頁），然被告前揭所辯於八十七年間取得
    著作權之具體內容為何，證人許淑清、阮國禎於偵查中係證稱：有上過安諾德遺
    產案的課。上課時有上過文章的內容，但沒有看過文章等語（見發查卷三月六日
    訊問筆錄）；證人陳駿賦於本院誣告案審理時則證稱：「（告訴人提出之文章）
    內容差不多，編排的方式不一樣。我的排版方式沒有寫第一部份，註解方式因為
    沒有辦法對照，我沒有辦法確定。就目前拿給我看的部分，我只能確定沒有寫第
    一部份。我當時是用ＷＯＲＤ的軟體，我忘記當時我用的註解方式為何。我之前
    用的註解方式和這個文章的註解方式差不多」「確定沒有（拿給別人看）」等語
    （見誣告案第二卷第九二頁、第九三頁），並於偵查中提出書狀稱：「當時我所
    繕打的兩份資料文件，皆僅為單純的文字繕打紀錄，並無直接進行最後的全部編
    排工作，所以，該篇系爭文章中的目次、摘要、段落大標題，皆非出於我的繕打
    內容，實係丁○○先生嗣後所做的連結與增補」等語（見偵續卷第二一一頁）。
    則依證人許淑清、阮國禎證述僅係授課並未見附件二文章、證人陳駿賦對照附件
    二文章證述伊未繕打目次、段落標題、無「第一部份」文句，被告有增刪過等情
    以觀，被告於八十七年授課及交由學生繕打之具體內容為何，是否有如附件二所
    示文字之具體完整表達，已非無疑，而告訴人並未參與八十七年上半年課程，亦
    未接觸陳駿賦繕打之文書則堪予認定。
  (3)再觀諸附件三所示八十八年一月間被告提出於國科會之大綱章節係：「第一章前
    言及定義、第二章定性之對象、第一節訟爭事實、第二節連繫因素、第三節準據
    法適用之範圍、第三章定性之作用及標準、第一節積極作用、第二節消極作用、
    第三節法庭地法說與最高法院裁判、第四節案件準據法說與最高法院裁判、第五
    節比較法說與最高法院裁判、第六節初步次步定性說與最高法院裁判、第四章最
    高法院有關定性裁判之檢討與分析、第五章結論與建議」，此與被告承前計畫於
    八十九年七月刊出之附件二文章目次及章節安排顯然不同，此有前揭國科會函附
    計畫中文摘要及成果報告可資參照，參以被告於本院誣告案審理時自承：「‧‧
    ‧一直到我發表文章這段期間都沒有給別人看過。我發表文章的時間大約是在八
    十九年年初，所以應該是在八十九年年初的時候才有人看過比較完整的文章」等
    語（見誣告案第二卷第九六頁），則被告在八十八年一月底向國科會申請計畫時
    ，對該計畫文章之構思、章節及段落安排，尚未確定，且八十八年一月間被告所
    提出之計畫所示目次架構亦與附件二及告訴人所交附件一報告所示目次段落均不
    同之事實，亦堪認定。
  (4)綜上，被告所辯八十七年取得著作權之內容，僅有證人許淑清、阮國禎證稱上過
    該案例，沒有看過文章；證人陳駿賦證稱沒有繕打前揭大標題，亦未繕打「第一
    部份」文句，被告有增刪過等情，所證時間均係八十七年告訴人旁聽八十七年下
    半年「國際私法專題研究」課程前；而告訴人繳交報告係在八十八年一月底前，
    附件二文章經起訴重製畫線標示部分之章節、段落安排，顯與被告前揭於八十八
    年一月二十九日向國科會申請計畫所提之章節不同，被告亦自承附件二文章係八
    十九年間完成，顯見八十八年一月間附件二文章尚在撰寫中，文章大綱、目次及
    章節安排及內容自處於尚未確定之狀態，被告辯稱於八十七年間或八十八年一月
    間已取得有關「亞航安諾德遺產案」案例事實相關評論之著作權，亦顯非如附表
    二所示之具體目次架構及內容無疑。
  (四)公訴意旨所指附件二文章前揭第八四頁下半至九六頁上半經畫線部分之內容，與
    附件一全文大抵相同，包括文字結構、用語、結構鋪陳等，非但有整段僅「的」
    字與「之」字的差別，出現多處錯、漏字相同，甚且引註摘要劉鐵錚＼陳榮傳之
    理論部分所用文字均一字不差，文章鋪陳結構相同，致使附件二全文產生目次順
    序錯亂不一之情況。例如：在附件一第一頁第三行中論及「涉外民事法律適用第
    ２２條」，顯係漏載「依涉外民事法律適用『法』」之『法』字，而在附件二第
    八七頁第十二行中論及「涉外民事法律適用第二十二條」，亦係漏載該『法』字
    ；附件一第四頁第二七行中論及「依我涉外民事法律第２８條之規定」，顯係漏
    載「依我涉外民事法律『適用法』」之『適用法』三字，而附件二第八九頁第七
    行中論及「依涉外民事法律第二十八條之規定」，亦係漏載『適用法』三字；在
    附件一第九頁第七行中論及「結婚不符『公該』儀式之要求」，顯係『公開』之
    誤寫，而附件二第九三頁第二一行中亦為相同『公該』之錯誤；附件一第八頁第
    十六行中論及「其並如前述第一部份中‧‧‧」，同頁第二二行中論及「頗似第
    一部份」及第十頁最後一行中論及「承之前第一部份中‧‧‧」，而附件二無「
    第一部份」之標題文脈下，於相對應之九二頁第二二行及第二八行、第九五頁第
    九行竟有相同「第一部份」等文字。又附件一文章與附件二多處相對應處字句相
    同，僅「的」字與「之」字之差別，甚且附件一「訴訟標的」一詞，於附件二文
    章相對應處為「訴訟標之」；依附件二文章之內容於目次「貳、我國最高法院關
    於涉外民事法律適用法之判例」、「肆、最高法院裁判之評釋」插入附件二第七
    九頁總目次所無，而鋪陳結構與附件一相同之「參、涉外民事案件處理之程序」
    及「貳、定性為繼承回復請求權時所產生之其他問題」內容，且重複目次「貳」
    於目次「參」後之情況，此均有附件一、二文章可資比對參照。雖二文均係就「
    亞航安諾德遺產案」為探討主軸，也有涉外案件法律適用分析上既定方式及步驟
    ，然以二文章論述之篇幅，顯有就論理各自為不同文字結構表達之可能性，附件
    二畫線部分與附件一使用文字結構之質與量大量相同，附件一、二文章構成「實
    質近似」無疑。
  (五)告訴人附件一文章係於八十八年一月底該學期末前已連同磁片，經由證人甲○○
    、李春政轉交予被告，而被告八十八年一月間所提出國科會計畫，該部分之目次
    與附件二經畫線部分，亦即公訴意旨所指重製附件一報告部分之章節不相同，已
    如前述，且就附件二經起訴重製部分，被告於計畫進行中仍有修改之事實，業經
    被告於本院誣告案審理時自承：除國科會計畫摘要外，一直到發表文章這段期間
    都沒有給別人看過。發表文章的時間大約是在八十九年年初，所以應該是在八十
    九年年初的時候才有人看過比較完整的文章等語，均如前述，足認告訴人於交付
    附件一報告時並無接觸被告國科會計畫書面，且附件二文章仍在撰寫中，亦無接
    觸附件二文章具體內容可能。反觀被告則於八十九年附件二文章完稿前，則因告
    訴人繳交報告及磁片，有接觸告訴人附件一報告內容之事實無疑。且綜觀被告附
    件二文章經畫線標示之第八四頁下半至九六頁上半部分之內容，與附件一全文，
    所用文字結構、用語、結構鋪陳等，多處錯、漏字，引註摘要他人著作理論部分
    所用文字均大抵相同，被告擅自重製告訴人繳交報告之事實，堪予認定。
  (六)被告雖辯稱告訴人從未繳交報告及磁片，告訴人、證人甲○○、李春政所言不可
    信，辯護意旨就前揭鑑定意見所指「無法驗證該檔案之日期時間是否經過修改」
    等語，亦提出更改造假之種種假設，推斷告訴人於被告附件二文章發表後造假云
    云，然告訴人旁聽被告任課之「國際私法專題研究」課程須於課堂報告，期末亦
    須繳交報告及磁片等情，業經共同修習該課程之證人何國雄、李春政及甲○○等
    證述明確，且告訴人確於學期中以其口頭報告過之「安諾德遺產案」撰寫附件一
    報告，並於期末由甲○○連同其報告及磁片一併交由助理李春政轉交被告等情，
    均如前述，並經告訴人及甲○○二人於本院審理時結證屬實在卷，參諸附件一報
    告之整體架構與前揭證人證述期末報告之撰寫案例格式大致相符，而就電磁記錄
    所示建檔及修改時間之疑義，亦經鑑定人己○○於本院審理時明確證述：「惟如
    果單純透過律師所講這種方式造假，內部檔案會發生矛盾，如果作業系統時間往
    前調，系統暫存檔也會往前調，單純用律師所用方式，很容易查覺出來」等語在
    卷（見本院九十三年九月七日審判筆錄），自難僅依假設性推論，斷定確有造假
    。且佐以前揭證人證述須交付書面及磁片及交付情節互核相符，參諸附件一、二
    創作過程及用字遣詞高度相同等情以觀，足認告訴人係應被告要求，有撰寫附件
    一報告並已繳交之事實。況被告與證人甲○○、李春政、何國雄等人均無怨隙，
    衡情證人等當無甘冒偽證刑責而為虛偽、不實陳述之理，被告擷取告訴人及證人
    等部分筆錄內容整理推論所辯，及辯稱電磁紀錄時間係偽造不具證據能力云云，
    均無其他積極證據參佐，無足採憑。
  (七)被告辯稱其為法學博士、律師考試及格、乙等外交領事人員特考及格、美國華府
    律師考試及格，在外交部條約法律司工作，擔任駐外使領館秘書，處理涉外法律
    事務多年，足認有附件二文章創作能力，反觀告訴人當時僅係大五學生，不可能
    獨立完成附件一報告，告訴人係重製被告上課內容及發表之著作，侵害被告著作
    權云云。惟按著作權法所稱之著作，係指屬於文學、科學、藝術或其他學術範圍
    之創作而言，著作權法第三條第一項第一款定有明文。是凡具有原創性之人類精
    神上創作，且已達足以表現作者之個性及獨特之程度者，即享有著作權。而原創
    性非如專利法所要求之新穎性，苟非抄襲或複製他人之著作，縱二者著作相同或
    極相似，因二者均屬創作，皆應受著作權法之保護，最高法院九十二年度臺上字
    第一三三九號、同院八十五年度臺上字第五二０三號裁判意旨可資參照。本案告
    訴人附件一文章，係依循被告要求旁聽生須比照正式生依所分得案例報告繳交報
    告，乃以所分得案例，就相關問題、內容，以涉外案件法律適用分析既定方式及
    步驟，撰寫期末書面報告繳交，告訴人該報告寫作繳交目的，無非透過該報告顯
    示學生對於該課程包括教師引導講授、課堂討論、閱讀相關書籍等之學習成果，
    並展現從課程討論案例中所習得國際私法相關問題及概念之思維能力，以作授課
    教師期末評價之依據，性質上亦非專業學術論文著作，本無須提出前所未見、空
    前獨立創見之必要，且此類期末報告對於案例爭點所在、理論基礎整理、及案例
    事實之推演分析、架構鋪陳，隨著作人對課程投入程度、法學素養程度等而有好
    壞良窳之別，故撰寫報告之人係本其於課堂投注心力準備、透過老師講授、同學
    討論所得，參酌相關書籍並以自己個人化表達撰寫完成報告，就報告之目的而言
    ，該報告所使用之整體文字結構表達，即屬報告著作人之創作。本案經將附件一
    、二文章送請輔仁大學法學院財經法律學系乙○○教授鑑定結果，亦認：著作權
    法所要保護的是「不特定多數人，對同一事實表達方式之不同」。因此就同一之
    案例事實或判決內容，不僅可以由各教授在課堂上做各自之說明與討論，包括學
    生也可以做其個人化之表達。學生在上完課，聽取授課教師精闢之見解與理論外
    ，又再參考或引述其他學者之著作或資料，所獨立努力完成的報告，因有其獨立
精神作用內涵，並且在一般情況下每個學生報告內容、表達方式也會各有差異，
    因此就其各自之努力，均得享有著作權之保護。附件一作者首先參考整理或引述
    各種「學說理論」見解，其次則分別針對「台北地方法院判決」、「最高法院之
    判決」加以說理或評釋，凡此種種，皆可見「附件一」之內容已有相當程度精神
    智慧之努力與付出，足以滿足原創性之要求而受著作權保護，附件一作者，為了
    要說明或闡述其意見或觀念，以文字所做的內外在表達方式，包括使用之文字、
    句子、體系章節之安排等表達手法在內，並應整體觀察之，均係受保護之具體內
    容。此有鑑定報告一份在卷可稽，益徵告訴人之報告在其應被告要求而撰寫之目
    的上而言，以己力綜合資料以個人化表達撰寫完成之報告，享有著作權。本案被
    告以告訴人與其學經歷相差懸殊，告訴人無創作能力，依其要求所撰寫報告侵害
    其已取得之著作權云云，亦無足採。
  (八)又被告辯稱該臺灣臺北地方法院之判決係伊向該院調取整理後，於八十七年上半
    年課堂講述過相同判決，並撰寫手稿交陳駿賦繕打，且於告訴人旁聽時講授過該
    案件，已取得著作權，本案未確定附件一、二文章創作先後，告訴人亦未舉證其
  就附件一有著作權，不能僅憑附件二文章疏漏及編次未詳加校對據論被告重製犯
    行云云。惟本案告訴人於八十八年一月底前已繳交附件一報告及磁片，享有著作
    權；附件二文章全文於八十九年間始完稿並刊出等情，均如前述，就本案告訴人
    及被告以附件一、二全文完整結構之表達而言，告訴人之附件一報告顯然先於被
    告附件二文章完成。參以前揭鑑定報告就附件一、二文章具體內容為鑑定結果亦
    認：附件二前後章節之「定義」、「案情簡介」與「結論」為「附件一」所無之
    外，「附件一」絕大部分之內容，包括其論文之遣詞、句法、順序結構、甚至連
    註釋內容等等皆與附件二之主要內容，具有高度雷同性，許多部分甚至只是「的
    」字與「之」字的差別而已。出現錯別字、漏載字也一樣。整段論述無二致的語
    文著作中，不止一次，而是經常出現一樣的錯、漏字，以及綱要目次的凌亂與錯
    誤等等，這些現象，經常會被拿做語文著作抄襲剪貼之證據。如：二文同時在說
    明關於結婚之形式要件時，其不僅整段文字用語大致雷同，連錯誤字亦相同；於
    整段論文中，二文遣詞用字一字不差，甚至連漏字部分亦無不同；二文均將「涉
    外民事法律適用法」漏載成「涉外民事法律」；二文章間接引用他人著作，所引
    用頁數相同，且做出幾近相同之綜合整理與表達；綱要目次有相同之凌亂脫落情
    況，以附件一與附件二質與量方面大量雷同，經綜合分析判斷二文章之寫作方式
    ，以及附件二作者對於疏誤之嗣後說明與補充，附件二之異常處仍高於附件一之
    安排等情。亦有前揭鑑定報告在卷可稽，並經鑑定人於本院審理時再次陳明前揭
    鑑定意旨，益徵附件二文章後於附件一報告完成，且附件二畫線部分與附件一高
    度雷同及多處錯、漏字相同之情況，顯係附件二重製附件一文章之結果，而非僅
    係撰寫疏漏及編次未詳加校對之過失。本案被告以創作過程辯稱於八十七年已取
    得著作權，然附件二具體文字內容係於八十九年間始完成，被告所陳該八十七年
    已取得著作權之內容顯非如附件二所示，已如前述，且依被告前揭所辯及證人許
    淑清、阮國禎、陳駿賦證言，時間均係在八十七年告訴人旁聽該課程之前，告訴
    人除旁聽該課程外，並無接觸被告所指八十七年的著作。而本案告訴人旁聽之課
    程係以報告、討論方式進行，而附件一內容包括案例事實之分析、學說主張摘要
    說明、問題演繹、章節架構安排並有個人心得之闡述，附件一整體內容表達顯非
    僅係單純被告授課口述內容之筆記或重製，自難僅以八十七年間有講述過案例相
    關內容，以及報告中就該案例所陳述：將定性依訟爭事實，依原告之主張，配合
    我國民事訴訟法規定而為定性之意旨，係被告講課及附件二文章之靈魂精髓，即
    否定他人得以個性化文字為相同見解之表達，告訴人報告內容縱有被告在課堂上
    授課所表達之觀念或見解，被告亦不得擅自將告訴人作為期末報告目的，依上課
    所得，整理、參考學說理論，並以己力撰寫表達，已享有著作權保護之報告全文
    擅自據為己用。況以被告自承之創作能力，就相同案例事實之論理基礎及問題之
    分析，顯有不同甚且更精闢文字表達闡述創作之可能，被告就附件二畫線部分文
    字，未以己力撰文表達，擅自將學生繳交之報告全文重製，僅作小部分修改，有
    重製行為無疑。被告所辯告訴人與其有嫌隙、證人甲○○之指導老師與其不合，
    由告訴人於附件二文章刊出後重製，證人甲○○證言偏頗且屬個人臆測云云，均
    係假設性推論，並無積極證據證明，所辯均無足採憑。
  (九)又本院為求慎重，依公訴人聲請，並依經濟部智慧財產局就語文著作提供之著作
    鑑定人名冊指定鑑定人鑑定等情，有準備程序筆錄、臺灣嘉義地方法院檢察署戊
    ○威詰字第二六八四四號函文及經濟部智慧財產局智著字第０九二００一０七九
    七０號函附語文著作鑑定人名冊等各一份在卷可稽，鑑定人之語文著作鑑定能力
    並無疑義，被告以鑑定結果認鑑定人不具國際私法專業判斷能力，未具公正性，
    顯有偏袒，依刑事訴訟法第二百條第一項、第二項但書第十八條第二款有迴避原
    因聲請拒卻鑑定人，並聲請補充傳訊專家證人楊崇森教授云云，顯無理由。又被
    告聲請傳訊阮國禎，所欲證明八十七年上半年課程有上過相同案例之事實，然證
    人阮國禎已於偵查中證述上過該課程，已如前述，並無法據以證明八十七年下半
    年告訴人參與該案例事實講述之實際情形，且無解於附件二文章後於告訴人附件
    一報告完成，以及被告前揭犯行之認定，本院認無必要，併此敘明。
  (十)綜上，被告附件二文章後於告訴人附件一報告完成，且畫線部分構成「實質近似
    」，被告亦有接觸告訴人附件一報告，被告所辯告訴人未交報告及磁片且重製被
    告上課內容云云，均係飾卸推諉之詞，不足採信。被告擅自以重製方式侵害告訴
    人著作權之犯行，堪予認定。
二、按被告丁○○犯罪後，著作權法歷經九十二年七月九日及九十三年九月一日修正
    公布，後者並於修正公布後生效，被告行為時之著作權法第九十一條第一項擅自
    以重製方法侵害他人著作財產權，處有期徒刑六月以上三年以下有期徒刑，得併
    科新臺幣二十萬元以下罰金，經此次修正為三年以下有期徒刑、拘役，或科或併
    科新臺幣七十五萬元以下罰金，經比較新舊法結果，以裁判時之新法對被告較為
    有利，自應依刑法第二條第一項前段規定，適用裁判時之修正後著作權法處斷。
    核被告所為，係犯修正後著作權法第九十一條第一項之擅自以重製之方法侵害他
    人之著作財產權罪。爰審酌被告身為國立中正大學法律系所副教授，不思以己力
    完成向國科會申請專題研究計畫，擅自重製告訴人期末報告為內文，加以計畫摘
    要、背景為首尾及地院判決全文，稍作潤修撰成「論國際私法定性問題概念於我
    國最高法院判決之運用研析」一文為計畫成果，犯後矢口否認犯行，且於案發後
    於其任課之「國際私法專題研究」課程給予告訴人不及格成績，又於本院自訴告
    訴人及其母涉犯誣告等犯行，顯乏悔意等一切情狀，量處如主文所示之刑，以示
    懲儆。再查被告前未曾受有期徒刑以上刑之宣告，此有臺灣嘉義地方法院檢察署
    行被告刑案查註紀錄表及臺灣高等法院被告全國前案紀錄表各一份在卷可稽，其
    因一時失慮致罹章典，以被告之智識及對法規範之認知程度，經此偵、審程序，
    當知所警惕，並尊重他人著作財產權而無再犯之虞，本院認所宣告之刑以暫不執
    行為適當，爰併宣告緩刑二年，以策自新。
三、公訴意旨雖認被告前揭所為另涉犯著作權法第九十二條之擅自以公開展示之方法
    侵害他人之著作財產權罪，然按著作人專有對其未發行之美術著作或攝影著作公
    開展示其著作原件之權利，著作權法第二十七條定有明文。而其所謂公開展示，
    依同法第三條第一項第十款規定，係指向公眾展示著作原件而言。顯見著作人之
    公開展示權，依權利之內容及著作之性質，僅未發行之美術著作或攝影著作之著
    作原件，始得享有之。苟所展示者，並非著作之原件，或已發行或重製之著作者
    ，尚難論以著作權法第九十二條之擅自以公開展示方法侵害他人之著作財產權罪
    ，最高法院八十五年度臺非字第二０三號裁判要旨可資參照。本案被告重製告訴
    人報告並予刊出所為，依前揭說明所示，顯非公開展示行為，核與著作權法第九
    十二條之構成要件不相符合，依法本應為無罪之諭知，但公訴人認此部分與上述
    論處罪刑部分有牽連犯之裁判上一罪之關係，茲不另為無罪之諭知。
據上論斷，應依刑事訴訟法第二百九十九條第一項前段，修正後著作權法第九十一條
第一項，刑法第十一條前段、第二條第一項前段、第七十四條第一款，判決如主文。
本案經檢察官陳昭廷到庭執行職務。
中      華      民      國    九十三    年      十      月     十一     日
                              臺灣嘉義地方法院刑事第三庭
                                  審判長法官  沈福財
                                        法官  朱美璘
                                        法官  陳端宜
右正本證明與原本無異。
如不服本判決，應於判決送達後十日內向本院提出上訴狀( 應附繕本 )。告訴人或被
害人如對於本判決不服者，應具備理由請求檢察官上訴，其上訴期間之計算係以檢察
官收受判決正本之日期為準。
中      華      民      國    九十三    年      十      月     十一     日
                                      書記官  李佳惠
附錄論罪科刑法條：
修正後著作權法第九十一條第一項：
擅自以重製之方法侵害他人之著作財產權者，處三年以下有期徒刑、拘役，或科或併
科新臺幣七十五萬元以下罰金。
